【裁判字號】    90,訴,190
【裁判日期】    901214
【裁判案由】    殺人未遂等
【裁判全文】
臺灣臺東地方法院刑事判決                            九十年度訴字第一九０號
    公  訴  人  臺灣台東地方法院檢察署檢察官
    被      告  乙○○
    選任辯護人  蕭芳芳
右列被告因殺人未遂等案件，經檢察官提起公訴 (九十年度偵字第一一五八號)，本
院裁定如左：
    主  文
乙○○私行拘禁，處有期徒刑壹年，又私行拘禁，處有期徒刑壹年陸月，又竊盜，處
有期徒刑肆月。應執行有期徒刑貳年捌月。
    事  實
一、乙○○為大陸地區人民，自民國八十九年四月十日起，擔任基隆市「義盛三號」
    漁船船員，平日因工作事宜與船長甲○○即時有齟齬，素有怨隙，遂於九十年六
    月二十三日上午八時許，趁甲○○在「義盛三號」住艙後方洗頭之際，持打包漁
    箱用之塑膠繩索，套住甲○○頸部，又毆打甲○○之背部蜂窩性組織炎患部及頭
    部（傷害罪部分未據告訴）並命甲○○自行綑綁手腳，而以強暴之方法剝奪甲○○之行動自由。適為輪機長丙○○發現後，持電擊棒欲阻止乙○○，甲○○為免
    事端擴大，要求丙○○先行離開，丙○○應允後離開。惟乙○○因恐丙○○再度
    阻撓，乃先將船長強行拉入住艙並推入廚房內後，從外面加以反鎖，而私行拘禁
    甲○○，並持置於廚房之菜刀前往機艙尋找丙○○，丙○○見狀乃隨手自機艙內
    拿取鐵棒抵抗，乙○○為使丙○○聽其指揮，乃基於傷害之故意，持前開菜刀，
    由上往下砍劈丙○○，致丙○○受有右前額部位巨大裂傷、左側大拇指近端指骨
    幾近全截肢、右肩、右前臂裂傷等傷害，乙○○見丙○○失去反抗能力，即持繩
    索將丙○○雙手雙腳綑綁，並為之止血後，將其移往大副艙房內，私行拘禁丙○○，隨後不久，又將甲○○拉至該處，以木板、鐵釘從外面將房門釘死。嗣後，
    甲○○恐船隻發生碰撞，要求乙○○至其艙房拿取航海圖觀測，乙○○應允至甲○○艙房內尋找航海圖時，發現甲○○所有之皮包置於床墊下，復另行意圖為自
    己不法之所有，竊取該皮包（內置有現金新臺幣九千六百五十元、美金一千七百
    元、新加坡幣六十八元、印尼幣四十三萬二千元），得手後，將之藏置駕駛臺下
    方工具箱內。迨同日下午三時許，船上其它大陸地區船員俞文杰、陳賢愛、林興
    、劉福乾、張述義、俞恆金、陳賢成、念賀等八人商議後，合力制伏乙○○，由
    俞恆金將乙○○所持之前開菜刀丟棄於海中後，並與俞文杰、陳賢愛共同將甲○○、丙○○釋放救出，報由行政院海岸巡防署海洋巡防總局第十五（臺東）海巡
    隊查獲。
二、案經被害人甲○○訴由行政院海岸巡防署海洋巡防總局第十五（臺東）海巡隊報
    告台灣台東地方法院檢察署檢察官偵查起訴。
    理  由
一、訊據被告乙○○固坦承確有於右揭時、地私行拘禁丙○○、甲○○，並持菜刀與
    丙○○打鬥，致丙○○受有前開傷勢，另將甲○○之皮包包裹於甲○○衣服內藏
    放於上述處所之事實，惟否認有竊盜之犯行，辯稱：因為擔心他人趁亂拿走甲○○皮包，其將受怪罪，才將皮包以甲○○之衣物包裹，藏在駕駛臺下方工具箱內
    ，且其受其他船員制伏後，即主動將藏放衣服及錢包位置告知云云。惟查：
（一）前開被告之犯罪事實，業據告訴人丙○○迭於警訊及偵審中指訴綦詳，並經證
      人甲○○、俞文杰、陳賢愛、林興、劉福乾、張述義、俞恆金、陳賢成、念賀
      等八人結證屬實，另有馬偕紀念醫院台東分院診斷證明書、刑案現場測繪圖、
      證物領據表、俞恆金所繪被告行兇之菜刀示意圖各一紙、現場照片五十幀及台
      東縣警察局函送之「義盛三號」船上現場勘查報告資料、內政部警政署刑事警
      察局鑑驗書各一件在卷可稽。
（二）證人甲○○經釋放回到房間後，發現錢包不見，經詢問其他船員轉問被告，被
      告始告知船員念賀錢包所在，並因而尋獲等情，業據證人甲○○迭於警訊及偵
      審中證述詳實，核與證人即船員念賀於偵查中與證人即船員陳賢愛於警訊時證
      述情節相符，至證人念賀及船員林興於警訊時稱：被告遭綑綁後，告知錢包藏
      在駕駛艙右邊的小抽屜裡等語，無法證明被告係經訊問後告知或主動告知，不
      能推翻以前開證人證詞所認定之事實，是被告所辯主動告知錢包藏放處所一節
      並非可採；又被告若為保管甲○○之財物，儘可於拿取航海圖時，將皮包一併
      交付證人甲○○，被告反而將皮包藏放於僅其一人所知之處，足徵其係基於自
      己不法所有之意圖，而竊取該皮包無訛，被告所辯為甲○○保管皮包一節顯然
      亦不符常理。
（三）綜上所述，本件事證明確，被告犯行堪以認定。
二、核被告私行拘禁甲○○及丙○○之行為，係犯刑法第三百零二條第一項之私行拘
    禁罪，又其持菜刀砍傷丙○○之行為，核係犯刑法第二百七十七條第一項之傷害
    罪，另其竊取甲○○皮包之行為，係犯刑法第三百二十條第一項之竊盜罪。公訴
    人以被告持菜刀砍擊丙○○之頭部及身體，致其受有前開傷害，認被告應涉有殺
    人未遂之罪嫌，無非係以被告行兇時，持刀朝丙○○頭部及身體重要部位砍擊，
    且用力甚猛為其論據。按殺人未遂罪與傷害罪之最主要區別在於行為人之主觀犯
    意不同，行為人除蓄意戕害他人之生命已臻明確外，仍須由行為人行為時之客觀
    情狀，以認定其犯意之所在。換言之，行為人事前之仇隙是否是否足以引起殺人
    之動機，行為當時之手段是否猝然使被害人難以防備，攻擊時之力勁是否猛烈足
    資使人斃命，被害人之傷勢如何，攻擊後之後續動作是否意在取被害人性命等，
    均足據為論斷行為人內心主觀之犯意，究為殺人抑係傷害之標準。經訊據被告堅
    決否認有殺人犯行，辯稱：其係因丙○○先持鐵棒傷其頭部，其一時慌亂始持菜
    刀胡亂揮砍，並無致丙○○於死之意等語，且被告此番行兇係因其與證人即船長
    甲○○間之仇怨，業經被告供陳無訛，與告訴人丙○○尚無瓜葛，被告並無取告
    訴人性命之動機；又觀諸告訴人所受傷勢，大部份係位於四肢部位，被告顯非針
    對致命部位進行攻擊；另參酌告訴人自承當時持扣案之鐵棒抵抗，而該鐵棒經勘
    驗長約一尺、直徑約三公分、一頭尖銳，而被告頭部左上方經本院當庭勘驗確有
    傷疤等情，則被告在告訴人強力反擊之情形下，實有可能因情勢緊張，而於閃躲
    、揮砍間傷及告訴人之頭部，致告訴人右前額部位受傷；況如被告確有致告訴人
    於死之意圖，以行兇當時無人阻止，告訴人又已失去抵抗能力之有利環境，實無
    不能遂行之障礙。故被告於砍擊告訴人之初，應非基於殺人之犯意為之，復無其
    他積極證據證明被告確有殺人之犯意，公訴人認被告涉有殺人未遂罪嫌，尚有未
    洽，起訴法條應予變更。又被告所犯傷害告訴人及私行拘禁告訴人二罪間有方法
    結果之牽連關係，為牽連犯，應從一重之私行拘禁罪論之，公訴人認應分論併罰
    ，容有未當，附此敘明。另被告分別私行拘禁甲○○、丙○○二人之行為，時間
    先後不一，且犯意各別，應為二罪，並應與另行起意之竊盜罪分論併罰之。爰審
    酌被告因細故即對他人施以暴力，並不顧船上醫療資源之缺乏，將告訴人丙○○
    砍擊成傷，又對於竊盜犯行遲不認錯等一切情狀，量處如主文所示之刑，並定其
    應執行之刑。
據上論斷，應依刑事訴訟法第二百九十九條第一項前段、第三百條，刑法第三百零二
條第一項、、第二百七十七條第一項、第三百二十條第一項、第五十五條、第五十一
條第五款，罰金罰鍰提高標準條例第一條前段判決如主文。
本案經檢察官魏宏安到庭執行職務
中      華      民國    九十      年     十二     月     十四     日
                                  台灣台東地方法院刑事庭
                                   審判長法  官 楊 力 進
                                         法  官 林 卉 聆
                                         法  官 袁 雪 華
右正本證明與原本無異。
如不服本判決，應於判決送達後十日內向本院提出上訴狀。（須附繕本）
「切勿逕送上級法院」
                                         書記官 林 建 成
中      華      民      國    九十      年     十二     月     十四     日
中華民國刑法第二百七十七條第一項：
 (普通傷害罪)
傷害人之身體或健康者，處三年以下有期徒刑、拘役或一千元以下罰金。
中華民國刑法第三百零二條第一項：
 (剝奪他人行動自由罪)
私行拘禁或以其他非法方法，剝奪人之行動自由者，處五年以下有期徒刑
、拘役或三百元以下罰金。
中華民國刑法第三百二十條第一項：
 (普通竊盜罪、竊佔罪)
意圖為自己或第三人不法之所有，而竊取他人之動產者，為竊盜罪，處五
年以下有期徒刑、拘役或五百元以下罰金。


司法院資訊處製作；財團法人民間司法改革基金會備份。
